【裁判字號】    90,上訴,238
【裁判日期】    900607
【裁判案由】    傷害致死
【裁判全文】
臺灣高等法院高雄分院刑事判決                      九十年度上訴字第二三八號
    上  訴  人
    即  被  告  甲○○
    指定辯護人  本院公設辯護人李佩娟
右上訴人因傷害致死案件，不服臺灣高雄地方法院八十九年度重訴字第二六號中華民
國九十年一月五日第一審判決（起訴案號：臺灣高雄地方法院檢察署八十九年度偵字
第五六０二號），提起上訴，本院判決如左：
    主  文
原判決撤銷。
甲○○傷害直系血親尊親屬之身體，因而致人於死，處有期徒刑伍年，並應於刑之執
行完畢或赦免後，令入相當處所，施以監護年。
    事  實
一、甲○○曾於民國八十六年間因搶奪等案件，經臺灣高雄地方法院判處有期徒刑五
    月，緩刑三年，並於八十六年十二月二十五日確定，在緩刑期間內，猶不知悔悟
    ，因罹患精神分裂症，自八十六年間起，陸續在高雄市立凱旋醫院住院治療三次
    ，甫於八十九年一月二十二日因母親病危，由家屬接返家裡療養，詎於八十九年
    三月四日下午十時許，在其位於高雄縣岡山鎮○○路一五三號住處，因病情發作
    ，與其父陽德玉（民國九年十二月十六日生）因細故發生爭吵，一時情緒失控，
    達於精神耗弱之程度，在客觀上應能預見連續以雙拳重擊年老父親之頭部，可致
    傷重而死亡，竟基於普通傷害之犯意，先在客廳以雙拳連續猛擊陽德玉頭、臉部
    ，致其受有臉部前額及左右兩眼瞼皮下溢血六ｘ五公分、五ｘ六公分，左眼眉刺
    裂傷二ｘ０．六、二ｘ０．六、一ｘ０．六、一ｘ０．六等四處，左頭部血腫五
    ｘ六公分及顱骨骨折，右後枕部血腫五ｘ五公分及顱骨骨折等傷害，旋甲○○見
    陽德玉不支，遂攙扶陽德玉至其臥室床上休息，再換下沾有血跡之衣褲後外出。
    嗣陽德玉之女陽潭英於同年月月五日上午七時三十分許，打電話至上址探詢，因
    無人接聽，發覺有異，囑由鄰居孫嘉梅前往陽德玉住處查看，孫嘉梅再囑託鄰居
    王大衛翻牆入內查看，始發現陽德玉全身是血，躺在臥室門口附近，已於八十九
    年三月四日下午十一時三十分許，因顱內出血導致心肺衰竭死亡，甲○○則呆坐
    在廚房桌子旁，經報警查獲，始獲知上情。
二、案經高雄縣警察局岡山分局移送臺灣高雄地方法院檢察署檢察官偵查起訴。
    理  由
一、訊據上訴人即被告甲○○固不諱言於上開時地，以雙拳連續猛擊其父陽德玉頭臉
    部，致其死亡事實，惟矢口否認有何傷害之故意，辯稱：要睡覺前伊和被害人站
    在客廳聊天，當時係因伊腦海裡有很多聲音叫伊以拳頭打被害人不要停手，伊已
    心神喪失完全無法控制，才會打他，並無意傷害他，亦未以剪刀刺傷伊父親左額
    頭，更無法預見此舉會致被害人死亡，後來伊打累了，就扶他回房間躺在床上，
    接著又有很多聲音叫伊出去，伊就在外閒逛到快天亮才回家云云。經查：
    (一)被告甲○○如何於上開時地，以雙拳連續猛擊被害人陽德玉頭、臉部，致其
        不治死亡之事實，迭據被告於原審及本院調查時供承不諱，核與證人即案發
        翌日受託前往現場察看之鄰居王大衛於偵訊及原審證稱：伊翻牆進去，在外
        面叫門無人應，就走進去客廳，發現地上有血跡，被害人倒在房間門口附近
        ，已經死亡，被告則呆坐在廚房內等情明確；及證人即被害人鄰居辛劉富月
        於警、偵訊及原審證稱：案發前晚九時許，被告曾獨自跪在門外馬路上空手
        合掌跪拜，大約晚上九時五十分許，聽到陽家有撞擊牆壁聲音，聲音來自客
        廳，被害人喊了一聲「不要吵」，之後每隔十分鐘都有撞擊牆壁或打擊聲音
        ，約五次以上等情相符，並有被告犯罪後卸下放置在洗衣機內之血衣扣案，
        及被告雙掌因毆擊被害人致左右手背腫脹及皮下溢血之診斷證明書一紙、現
        場照片二十張、高雄縣警察局刑警隊鑑識組刑案現場勘查報告表一紙附卷可
        資佐證。再被害人陽德玉因上開事實欄所載之傷害，造成顱內出血心肺衰竭
        死亡等情，業經被害人之女陽潭英指訴在卷及台灣高雄地方法院檢察署檢察
        官督同法醫師劉光雄相驗明確，有相驗屍體證明書、勘驗筆錄、驗斷書、相
        驗案件初步調查報告表各一份在卷可稽。
    (二)被告雖辯稱：無傷害之犯意及不能預見被害人死亡之結果云云，惟查，頭部
        為人體之重要器官集合所在，乃人身之要害，如施以雙拳之重擊，將造成傷
        害甚至可能造成顱內出血而致人於死之情況；且被害人為七十九歲高齡之老
        人，年老力衰，其身體狀況當較一般人為虛弱，此均為眾所周知之事實，自
        亦為被告所明知。被告以雙拳重擊被害人頭部一節，自有傷害犯意無疑，又
        被告當時正值壯年，連續揮拳重擊被害人頭部，力道甚大，被害人當時已屆
        七十九歲高齡，面對迎面而來之拳拳重擊，根本無還手餘地，此種傷害行為
        ，足以引起死亡之結果，且在客觀上，不得謂無預見之可能性，是被告對於
        被害人因傷身亡，即難辭傷害人之身體因而致人於死之罪責，其傷害行為，
        與被害人之死亡加重結果，顯具有相當因果關係，其辯稱沒有傷害犯意、無
        法預見被害人因其重擊而生死亡之結果云云，顯屬避重就輕之詞，委無足取
        。
    (三)被告雖辯稱：行為時已心神喪失云云，惟查，原審就被告為前揭犯行時之精
        神狀態，送請高雄市立凱旋醫院為精神鑑定，經凱旋醫院參酌本件案情、個
        人發展、學業、工作、家庭及疾病簡史，得知被告於八十二年間因受朋友欺
        騙損失數百萬元，而呈現退縮、不與外界接觸，失眠整日之現象。被告於八
        十六年間至該院就診，顯示態度疏離，表情困惑及嗤嗤怪笑之情形，又於八
        十六年八月二十九日至同年九月三十日，八十八年五月二十五日至同年六月
        二十五日及八十八年十一月二十日至八十九年一月二十二日曾於該院住院治
        療，診斷為「精神分裂症」。本件鑑定經過：(1)臨床精神科檢查顯示態度疏
        離，情感淡漠，行為退縮，少語，思考內容貧乏，較自閉，否認幻聽、幻覺
        ，注意力欠集中，一般智能尚可；(2)臨床心理衡鑑表示對施測配合時間短，
        對問題均回答不知，拒答等，對父親之死與自己有關感到不公平，思考較僵
        化，孤立自閉，自我放棄無助；(3)神經心理電氣檢查顯示對外界刺激之智能
        反映降低，包括注意力缺陷。本件社工晤談資料：被告於八十九年一月二十
        二日由該院出院後，中斷服藥，其間在家生活尚正常，情緒穩定，會理家煮
        菜給家人吃，被告之母於八十九年二月十二日死亡時，被告未有情緒激動、
        痛苦狀況等情。本件被告看守所生活情形：被告整日恍惚，不言不語、不理
        別人、有暴力行為、無食慾。本件鑑定結論：臨床精神科診斷被告係罹患「
        精神分裂病」，其精神狀態，依精神病理，被告返家後中斷服藥，犯前情緒
        欠穩，有不尋常行為（在門口跪地膜拜），其犯行雖非直接因妄想或幻聽影
        響，但受病情間接影響，對案發前後經過，大部分可敘述清楚，故犯行時之
        精神狀態，僅達「精神耗弱」程度，此有該院八十九年十月十三日八九高市
        凱醫醫字第四四五七號函所附之精神鑑定書一紙、該院病歷影本一份附卷可
        稽。又鑑定證人即為被告為上開精神鑑定之醫師張和平於原審證述：「一般
        我們鑑定病患精神狀態在行為時如有急發性病症、導致精神迷亂，或因幻聽
        、幻覺、幻想直接導致案發行為時，我們會認定心神喪失，如未達到這種程
        度，但也因為前開因素所影響，則判斷為精神耗弱，我們是根據被告案發前
        三天內整體觀察，依據社工人員及家屬陳述，被告在行為當天下午四點多，
        他姊姊打電話回家，被告表示，一切安好，他父親接電話也表示一切正常，
        可見當時精神狀態尚未異樣，後來鄰居看見被告在門口路地膜拜，又有聽到
        被告哭聲，他父親又大聲說不要吵，可見當時被告情緒欠穩，及有不尋常跪
        地膜拜行為，因為被告曾於八十六年至八十九年一月二十二日在本院住院治
        療，診斷為精神分裂病，八十九年一月二十二日出院後，中斷服藥，所以可
        能當日病情有發作，但對照事後他對案發前後經過大部分可敘述清楚，可見
        其行為時，精神狀態應未達心神喪失程度。」等語（見原審卷第一００頁至
        第一０二頁）。參以被告於審理時，就其行兇經過情形，均能記憶、理解，
        且加以詳細描述，顯見被告於行為時，對於外界事務未全然缺乏知覺理會及
        判斷能力，惟依前述鑑定書記載，其於案發之前，即已中斷藥物治療，且有
        明顯的情緒欠穩及怪異行為出現，足認被告於行為時，其判斷事理及控制行
        動之能力，應已受本身精神疾病之影響，致顯然低於普通人，而處於精神耗
        弱之狀態。被告辯稱：行為時為心神喪失之人云云，不足採信。
    (四)又公訴人及原審認被告持家中剪刀刺傷被害人之左額頭四刀，致被害人受有
        左眼眉刺裂傷二ｘ０．六、二ｘ０．六、一ｘ０．六、一ｘ０．六等四處傷
        害。係以證人即本件相驗法醫師劉光雄在原審證述：上開傷口應該是尖銳利
        器造成，現場伊未注意有無剪刀，但上開傷口有可能是剪刀所造成等詞，並
        有扣案之被告家中廚房矮櫃上沾有血跡之剪刀一把資為論據。然被告堅決否
        認持剪刀刺傷被害人左額頭，且上開扣案剪刀經本院送請高雄縣警察局刑警
        隊轉請內政部警政署刑事警察局鑑驗結果：高雄縣警察局刑警隊鑑識組於八
        十九年三月五日在死者住處廚房矮櫃上之剪刀所採取血跡紗布，經刑事警察
        局法醫室以O-Tolidine血跡檢測法檢測結果，呈陽性反應，經抽取DNA 檢測
        ，因DNA量微，無法檢測其型別；送驗之剪刀，經刑事警察局法醫室以O-Tol
        idine 血跡檢測法檢測結果，未發現可疑血跡班，此有高雄縣警察局九十年
        五月十一日（九０）高警刑鑑字第八一三八二號函附內政部警政署刑事警察
        局鑑驗書二紙附卷可參。上開剪刀既未能檢測出被害人血跡反應，尚乏證據
        足認被告確持剪刀刺傷被害人，況被告果係持剪刀刺傷被害人，依當時情狀
        應持剪刀接續刺傷被害人，造成大量不規則嚴重傷口，豈有放下剪刀改以雙
        拳重擊之理；又依現場照片顯示，被告於家中客廳行兇，客廳物品擺設甚多
        ，上開刺裂傷極為輕微且僅分佈在左眼一處，此或係倒地碰撞其他物品所致
        ，尚難認被告有持剪刀行兇，是被告此部分所辯堪以採信。
    (五)綜上所述，被告所辯無非卸責之詞，不足採信，本件罪證已臻明確，被告犯
        行洵堪認定。
二、查被害人陽德玉為被告之父親，業據被告供述在卷，並據證人即被告之姐陽潭英
    證述屬實，復有被告口卡在卷可考，被害人陽德玉乃被告之直系血親尊親屬，核
    被告甲○○所為，係犯刑法第二百八十條、第二百七十七條第二項之傷害直系血
    親尊親屬之身體，因而致人於死罪。公訴人認被告係犯刑法第二百七十二條第一
    項之殺害直系血親尊親屬罪云云。惟查，被告與被害人為父子關係，關係至密；
    且自八十九年二月間被告之母親過世後，被告即與被害人同居，均由被告下廚煮
    飯予被害人食用，二人相處感情甚好一節，業據證人即被告之鄰居辛劉富月於警
    訊證述甚詳，被告顯無殺害被害人之動機；倘被告有殺害被害人之故意，當可持
    家中隨手可得之刀棍行兇，自無僅以徒手毆擊之耗時費力方式行兇？況被告以拳
    頭毆擊被害人後，即攙扶被害人進入臥室內休息，亦據被告供承在卷，且被害人
    遭被告毆擊後不支倒地，尚未死亡，被告並未繼續毆打，反而攙扶被害人回房間
    休息益徵被告係基於普通傷害之犯意，並無殺人故意，起訴法條尚有未洽，應予
    變更。被告對於直系血親尊親屬，犯刑法第二百七十七條第二項之罪，依刑法第
    二百八十條規定，除法定本刑為無期徒刑部份不得加重外，有期徒刑部分應依法
    加重其刑。又被告於其為前開犯行之精神狀態，經送高雄市立凱旋醫院鑑定結果
    ，認犯罪時已達「精神耗弱」程度，有上開精神鑑定書附卷及鑑定證人張和平醫
    師證述綦詳，及參酌被告先前之精神病症病史，被告於實行前開犯行時，堪認係
屬精神耗弱之人，爰依刑法第十九條第二項規定減輕其刑；並依法先加後減。
三、原審以被告罪證明確，予以論科，固非無見，惟查，被告係以雙拳重擊被害人之
    頭部，並未持剪刀刺傷被害人，如前所述，原審認被告持家中剪刀一把刺傷被害
    人之左額頭，致被害人受有左眼眉刺裂傷二ｘ０．六、二ｘ０．六、一ｘ０．六
    、一ｘ０．六等四處傷害，尚有未洽。又無期徒刑不得加重，為刑法第六十五條
    第一項所明定。被告所犯傷害致死罪之法定本刑為無期徒刑或七年以上有期徒刑
    ，原審於依刑法第二百八十條規定加重其刑時，未將無期徒刑部分除外，併予加
    重，亦有未合。被告雖執陳詞上訴，為無理由，惟原判決既有可議，自應由本院
    撤銷改判。茲審酌被害人與被告係父子，被告本應盡孝以報親恩，竟連續施以重
    拳，因而致被害人死亡，惟念其患有精神疾病，行為時已達精神耗弱等一切情狀
    ，量處如主文第二項所示之刑。又被告罹患精神病多年，若未能持續接受醫療，
    使其病情得到控制，則仍有發生類似案件之可能，為維護社會大眾安全，實有使
    其長期接受醫療追蹤與治療以穩定病情之必要，此有凱旋醫院上開精神鑑定書可
    按，本院為避免被告因未能持續性接受精神科專業治療，而導致偏差或犯罪行為
    再度出現之危險性，爰依刑法第八十七條第二項、第三項規定，宣告被告應於刑
    之執行完畢或赦免後，令入相當處所，施以監護三年。至扣案之剪刀、菜刀、水
    果刀各一支及被告與被害人之血衣褲六件，非供犯罪所用，與本案犯罪無直接關
    聯性，不予宣告沒收，附此敘明。
據上論斷，應依刑事訴訟法第三百六十九條第一項前段、第三百六十四條、第二百九
十九條第一項前段、第三百條，刑法第二百七十七條第二項、第二百八十條、第十九
條第二項、第八十七條第二項、第三項，判決如主文。
本案經檢察官朱文彬到庭執行職務。
中    華    民    國      九十      年       六       月      七        日
                              臺灣高等法院高雄分院刑事第一庭
                                  審判長法官  李春昌
                                        法官  邱永貴
                                        法官  周賢銳
右正本證明與原本無異。
如不服本判決，應於判決送達後十日內向本院提出上訴狀，其未述理由者並應於提
出上訴狀後十日內向本院補提理由書（應附繕本)。
                                      書記官  黃琳群
中    華    民    國      九十      年       六       月       十一     日
附錄本判決論罪之法條：
刑法二百七十七條第二項：
犯前項之罪因而致人於死者，處無期徒刑或七年以上有期徒刑，至重傷者，處三年以
上十年以下有期徒刑。
                                                                        Ｋ


司法院資訊處製作；財團法人民間司法改革基金會備份。
